---
title: "Case Macro 4intelligence"
author: "Fernando Picchetti"
date: "2025-01-14"
output: html_document
---

```{r setup, include=FALSE}
knitr::opts_chunk$set(echo = TRUE)
```
# Mercado de Combustíveis
## Análise de dados da ANP
### Carregando pacotes
Antes de qualquer coisa, é necessário carregar os pacotes do R que serão necessários
```{r}
library(readxl)
library(tidyr)
library(dplyr)
library(urca)
library(ggplot2)
```

### Importando e formatando os dados
O primeiro passo para a análise de dados a seguir foi carregar os dados que estavam em formato de tabela na planilha disponibilizada. Após algumas manipulações, foi possível formatar os dados em 27 séries de tempo: uma para cada combustível em cada unidade geográfica analisada. A estratégia utilizada foi criar uma função que fizesse as manipulações comuns a todas as séries e aplicá-la nos diferentes conjuntos de dados.
```{r, message=FALSE, warning=FALSE}
func <- function(sheet_name, range_start, range_end, meses, start) {
  data <- read_excel("vendas_distribuidoras_anp 1.xlsx",
                     sheet = sheet_name, range = paste0("C", range_start, ":X", range_end),
                     col_names = FALSE)
  data <- as_tibble(t(data), .name_repair = 'minimal')
  colnames(data) <- meses
  data <- data %>%
    pivot_longer(cols = everything(), names_to = "mes", values_to = "vendas_m3") %>%
    select(-mes)
  ts(data, start = start, frequency = 12)
}

meses <- c('1','2','3','4','5','6','7','8','9','10','11','12')
start <- c(2000,01)

df_diesel_ts <- func("diesel", 2, 13, meses, start)
go_diesel_ts <- func("diesel", 14, 25, meses, start)
ma_diesel_ts <- func("diesel", 26, 37, meses, start)
mt_diesel_ts <- func("diesel", 38, 49, meses, start)
mg_diesel_ts <- func("diesel", 50, 61, meses, start)
pa_diesel_ts <- func("diesel", 62, 73, meses, start)
sp_diesel_ts <- func("diesel", 74, 85, meses, start)
to_diesel_ts <- func("diesel", 86, 97, meses, start)
br_diesel_ts <- func("diesel", 98, 109, meses, start)

df_gasolina_ts <- func("gasolina", 2, 13, meses, start)
go_gasolina_ts <- func("gasolina", 14, 25, meses, start)
ma_gasolina_ts <- func("gasolina", 26, 37, meses, start)
mt_gasolina_ts <- func("gasolina", 38, 49, meses, start)
mg_gasolina_ts <- func("gasolina", 50, 61, meses, start)
pa_gasolina_ts <- func("gasolina", 62, 73, meses, start)
sp_gasolina_ts <- func("gasolina", 74, 85, meses, start)
to_gasolina_ts <- func("gasolina", 86, 97, meses, start)
br_gasolina_ts <- func("gasolina", 98, 109, meses, start)

df_etanol_ts <- func("etanol", 2, 13, meses, start)
go_etanol_ts <- func("etanol", 14, 25, meses, start)
ma_etanol_ts <- func("etanol", 26, 37, meses, start)
mt_etanol_ts <- func("etanol", 38, 49, meses, start)
mg_etanol_ts <- func("etanol", 50, 61, meses, start)
pa_etanol_ts <- func("etanol", 62, 73, meses, start)
sp_etanol_ts <- func("etanol", 74, 85, meses, start)
to_etanol_ts <- func("etanol", 86, 97, meses, start)
br_etanol_ts <- func("etanol", 98, 109, meses, start)
```
### Sazonalidade
Como o interesse está em analisar a sazonalidade da venda de combustíveis de forma geral e não de algum dos três em particular, criaram-se novas séries de tempo que agregam as vendas de diesel, etanol e gasolina para cada estado e para o Brasil. A agregação foi feita por meio de uma soma simples das séries individuais, já que todas estão na mesma unidade de medida (m³).
```{r}
df_combustíveis_ts <- df_etanol_ts + df_gasolina_ts + df_diesel_ts
go_combustíveis_ts <- go_etanol_ts + go_gasolina_ts + go_diesel_ts
ma_combustíveis_ts <- ma_etanol_ts + ma_gasolina_ts + ma_diesel_ts
mt_combustíveis_ts <- mt_etanol_ts + mt_gasolina_ts + mt_diesel_ts
mg_combustíveis_ts <- mg_etanol_ts + mg_gasolina_ts + mg_diesel_ts
pa_combustíveis_ts <- pa_etanol_ts + pa_gasolina_ts + pa_diesel_ts
sp_combustíveis_ts <- sp_etanol_ts + sp_gasolina_ts + sp_diesel_ts
to_combustíveis_ts <- to_etanol_ts + to_gasolina_ts + to_diesel_ts
br_combustíveis_ts <- br_etanol_ts + br_gasolina_ts + br_diesel_ts
```
O método utilizado para avaliar a sazonalidade das séries será a inspeção das Funções de autocorrelação (FAC).  Contudo, para decidir se é mais adequado analisar a FAC das séries em nível ou em diferença, é necessário testar para a presença de raiz unitária. A seguir são apresentados testes de Dickey-Fuller Aumentados (ADF) para cada uma das séries. O procedimento adotado foi começar com o modelo mais completo (com tendência determinística e intercepto) e repetir o teste retirando os componentes que não se mostraram significantes a um nível de 5%.  

#### Teste ADF com série do DF
```{r}
adf_test <- ur.df(na.omit(df_combustíveis_ts), type = "trend", lags = 10)
summary(adf_test)
```
O teste não rejeita a nula de raiz unitária, mas o intercepto e a tendência determinística não são estatisticamente significantes. Logo, segue o teste sem componentes determinísticos: 
```{r}
adf_test <- ur.df(na.omit(df_combustíveis_ts), type = "none", lags = 10)
summary(adf_test)
```
O teste não rejeita a nula de raiz unitária, logo o correto será trabalhar com a série em primeira diferença. 

#### Teste ADF com série de GO
```{r}
adf_test <- ur.df(na.omit(go_combustíveis_ts), type = "trend", lags = 10)
summary(adf_test)
```
O teste não rejeita a nula de raiz unitária, mas o intercepto e a tendência determinística não são estatisticamente significantes. Logo, segue o teste sem componentes determinísticos: 
```{r}
adf_test <- ur.df(na.omit(go_combustíveis_ts), type = "none", lags = 10)
summary(adf_test)
```
O teste não rejeita a nula de raiz unitária, logo o correto será trabalhar com a série em primeira diferença. 

#### Teste ADF com série do MA
```{r}
adf_test <- ur.df(na.omit(ma_combustíveis_ts), type = "trend", lags = 10)
summary(adf_test)
```
O teste não rejeita a nula de raiz unitária, mas a tendência determinística não é estatisticamente significante. Logo, segue o teste apenas com *drift*: 
```{r}
adf_test <- ur.df(na.omit(ma_combustíveis_ts), type = "drift", lags = 10)
summary(adf_test)
```
O teste não rejeita a nula de raiz unitária, mas o intercepto deixou de ser significante. Assim, repete-se o teste sem componentes determinísticos:
```{r}
adf_test <- ur.df(na.omit(ma_combustíveis_ts), type = "none", lags = 10)
summary(adf_test)
```
O teste não rejeita a nula de raiz unitária, logo o correto será trabalhar com a série em primeira diferença. 

#### Teste ADF com série do MT
```{r}
adf_test <- ur.df(na.omit(mt_combustíveis_ts), type = "trend", lags = 10)
summary(adf_test)
```
O teste não rejeita a nula de raiz unitária e a tendência é estatisticamente significante. Então, o correto será trabalhar com a série em primeira diferença. 

#### Teste ADF com série de MG
```{r}
adf_test <- ur.df(na.omit(mg_combustíveis_ts), type = "trend", lags = 10)
summary(adf_test)
```
O teste não rejeita a nula de raiz unitária, mas o intercepto e a tendência determinística não são estatisticamente significantes. Logo, segue o teste sem componentes determinísticos: 
```{r}
adf_test <- ur.df(na.omit(mg_combustíveis_ts), type = "none", lags = 10)
summary(adf_test)
```
O teste não rejeita a nula de raiz unitária, logo o correto será trabalhar com a série em primeira diferença. 

#### Teste ADF com série do PA
```{r}
adf_test <- ur.df(na.omit(pa_combustíveis_ts), type = "trend", lags = 10)
summary(adf_test)
```
O teste não rejeita a nula de raiz unitária e o intercepto e a tendência determinística são estatisticamente significantes, de modo que o correto será trabalhar com a série diferenciada. 
#### Teste ADF com série de SP
```{r}
adf_test <- ur.df(na.omit(sp_combustíveis_ts), type = "trend", lags = 10)
summary(adf_test)
```
O teste não rejeita a nula de raiz unitária, mas o intercepto e a tendência determinística não são estatisticamente significantes. Logo, segue o teste sem componentes determinísticos: 
```{r}
adf_test <- ur.df(na.omit(sp_combustíveis_ts), type = "none", lags = 10)
summary(adf_test)
```
O teste não rejeita a nula de raiz unitária, logo o correto será trabalhar com a série em primeira diferença. 

#### Teste ADF com série do TO
```{r}
adf_test <- ur.df(na.omit(to_combustíveis_ts), type = "trend", lags = 10)  
summary(adf_test)
```
O teste não rejeita a nula de raiz unitária e aponta que o intercepto e a tendência determinística são estatisticamente significantes. Portanto, a série deverá ser analisada em primeira diferença.
#### Teste ADF com série do Brasil
```{r}
adf_test <- ur.df(na.omit(br_combustíveis_ts), type = "trend", lags = 10)  
summary(adf_test)
```
O teste não rejeita a nula de raiz unitária, mas o intercepto e a tendência determinística não são estatisticamente significantes. Logo, segue o teste sem componentes determinísticos: 
```{r}
adf_test <- ur.df(na.omit(br_combustíveis_ts), type = "none", lags = 10)
summary(adf_test)
```
O teste não rejeita a nula de raiz unitária, logo o correto será trabalhar com a série em primeira diferença. 

#### Inspeção visual das FACs

Dessa maneira, podemos analisar as FACs de todas as séries em primeira diferença.
```{r}
acf(na.omit(diff(df_combustíveis_ts)), lag.max =60)
acf(na.omit(diff(go_combustíveis_ts)), lag.max =60)
acf(na.omit(diff(ma_combustíveis_ts)), lag.max =60)
acf(na.omit(diff(mt_combustíveis_ts)), lag.max =60)
acf(na.omit(diff(mg_combustíveis_ts)), lag.max =60)
acf(na.omit(diff(pa_combustíveis_ts)), lag.max =60)
acf(na.omit(diff(sp_combustíveis_ts)), lag.max =60)
acf(na.omit(diff(to_combustíveis_ts)), lag.max =60)
acf(na.omit(diff(br_combustíveis_ts)), lag.max =60)
```

Fica evidente que, em todas as séries, a autocorrelação dispara após 12 defasagens - isto é, um ano - e também pode ficar minimamente significante nas defasagens adjacentes. Fenômeno similar, mas de magnitude menor e sinal trocado, ocorre nas defasagens referentes à metade do ano. O gráfico da FAC referente à série do Mato Grosso apresenta uma maior quantidade de defasagens significantes, provavelmente deivdo à presença de tendência determinística. Contudo, não se julgou necessário fazer o *detrending* da série, pois ainda é possível observar a sazonalidade. 
Em suma, a sazonalidade é semestral, sendo mais acentuada anualmente (ou seja, de 2 em 2 semestres). 

### Consumo de combustível por estado 
Para analisar a distribuição do consumo de cada combustível entre os estados brasileiros, serão apresentados gráficos que mostram as séries de cada estado por combustível conjuntamente e sua evolução no tempo. Um mapa também seria uma forma interessante de mostrar esse tipo de informação, mas como há dados para poucos estados, julgou-se que gráficos de linha seriam mais simples e diretos.

#### Diesel
```{r, message=FALSE, warning=FALSE}
ggplot() +
  geom_line(aes(x = time(df_diesel_ts), y = as.numeric(df_diesel_ts), color = "DF")) +
  geom_line(aes(x = time(go_diesel_ts), y = as.numeric(go_diesel_ts), color = "GO")) +  
  geom_line(aes(x = time(ma_diesel_ts), y = as.numeric(ma_diesel_ts), color = "MA")) +  
  geom_line(aes(x = time(mg_diesel_ts), y = as.numeric(mg_diesel_ts), color = "MG")) +  
  geom_line(aes(x = time(mt_diesel_ts), y = as.numeric(mt_diesel_ts), color = "MT")) +  
  geom_line(aes(x = time(pa_diesel_ts), y = as.numeric(pa_diesel_ts), color = "PA")) +  
  geom_line(aes(x = time(sp_diesel_ts), y = as.numeric(sp_diesel_ts), color = "SP")) +  
  geom_line(aes(x = time(to_diesel_ts), y = as.numeric(to_diesel_ts), color = "TO")) +  
  labs(title = "Diesel", 
       x = "Ano", 
       y = "m3", 
       color = "Series") +
  scale_color_manual(values = c("DF" = "blue", "GO" = "red", "MA" = "green", 
                                "MG" = "purple", "MT" = "orange", "PA" = "brown", 
                                "SP" = "pink", "TO" = "gray")) +
  theme_minimal()
```

Dentre os estados analisados, o estado com maior consumidor de diesel em qualquer período é São Paulo, seguido de Minas Gerais em um patamar inferior. Abaixo de Minas, encontram-se Mato Grosso, Pará e Goiás, sendo que qual deles consome mais varia com o tempo, mas todos o fazem na mesma ordem de grandeza. Em seguida, aparecem, em ordem decrescente de quantidade consumida, Maranhão, Tocantins e o Distrito Federal, sendo que o último consome muito pouco diesel comparado aos demais. 

#### Etanol
```{r, message=FALSE, warning=FALSE}
ggplot() +
  geom_line(aes(x = time(df_etanol_ts), y = as.numeric(df_etanol_ts), color = "DF")) +
  geom_line(aes(x = time(go_etanol_ts), y = as.numeric(go_etanol_ts), color = "GO")) +  
  geom_line(aes(x = time(ma_etanol_ts), y = as.numeric(ma_etanol_ts), color = "MA")) +  
  geom_line(aes(x = time(mg_etanol_ts), y = as.numeric(mg_etanol_ts), color = "MG")) +  
  geom_line(aes(x = time(mt_etanol_ts), y = as.numeric(mt_etanol_ts), color = "MT")) +  
  geom_line(aes(x = time(pa_etanol_ts), y = as.numeric(pa_etanol_ts), color = "PA")) +  
  geom_line(aes(x = time(sp_etanol_ts), y = as.numeric(sp_etanol_ts), color = "SP")) +  
  geom_line(aes(x = time(to_etanol_ts), y = as.numeric(to_etanol_ts), color = "TO")) +  
  labs(title = "Etanol", 
       x = "Ano", 
       y = "m3", 
       color = "Series") +
  scale_color_manual(values = c("DF" = "blue", "GO" = "red", "MA" = "green", 
                                "MG" = "purple", "MT" = "orange", "PA" = "brown", 
                                "SP" = "pink", "TO" = "gray")) +
  theme_minimal()
```

O consumo de etanol é consideravelmente menor que o dos demais combustíveis nos primeiros períodos analisados. A partir de 2005, a série de São Paulo, que sempre é o maior consumidor, aumenta consideravelmente se distanciando das demais. As séries de Minas Gerais, de Goiás e do Mato Grosso também apresentam crescimento, porém mais recente e menos acentuado, de maneira que são, nos dados mais recentes, o segundo, terceiro e quarto maior consumidores de etanol, respectivamente. Os demais estados apresentam um nível de consumo de etanol pouco relevante quando comparados aos quatro já mencionados.

#### Gasolina
```{r, message=FALSE, warning=FALSE}
ggplot() +
  geom_line(aes(x = time(df_gasolina_ts), y = as.numeric(df_gasolina_ts), color = "DF")) +
  geom_line(aes(x = time(go_gasolina_ts), y = as.numeric(go_gasolina_ts), color = "GO")) +  
  geom_line(aes(x = time(ma_gasolina_ts), y = as.numeric(ma_gasolina_ts), color = "MA")) +  
  geom_line(aes(x = time(mg_gasolina_ts), y = as.numeric(mg_gasolina_ts), color = "MG")) +  
  geom_line(aes(x = time(mt_gasolina_ts), y = as.numeric(mt_gasolina_ts), color = "MT")) +  
  geom_line(aes(x = time(pa_gasolina_ts), y = as.numeric(pa_gasolina_ts), color = "PA")) +  
  geom_line(aes(x = time(sp_gasolina_ts), y = as.numeric(sp_gasolina_ts), color = "SP")) +  
  geom_line(aes(x = time(to_gasolina_ts), y = as.numeric(to_gasolina_ts), color = "TO")) +  
  labs(title = "Gasolina", 
       x = "Ano", 
       y = "m3", 
       color = "Series") +
  scale_color_manual(values = c("DF" = "blue", "GO" = "red", "MA" = "green", 
                                "MG" = "purple", "MT" = "orange", "PA" = "brown", 
                                "SP" = "pink", "TO" = "gray")) +
  theme_minimal()
```

No caso da gasolina, São Paulo também é o maior consumidor histórico, seguido de Minas Gerais, em um nível consistentemente mais baixo. Os estados restantes apresentam um nível similar de consumo de gasolina, significativamente inferior ao de Minas e São Paulo. Em alguns anos, Goiás e DF se sobressaem ligeiramente, mas em tempos recentes se encontram juntos dos outros, com exceção do Mato Grosso e do Tocantins que estão em um patamar ainda mais baixo

### Tamanho total do mercado
Para a análise do total do mercado, foram considerados os dados do Brasil como um todo. Algumas estatísticas descritivas ajudam a ter uma noção geral a respeito do tamanho desse mercado.
```{r}
min(na.omit(br_combustíveis_ts))
max(na.omit(br_combustíveis_ts))    
mean(na.omit(br_combustíveis_ts))
```
Nota-se que o tamanho do mercado variou bastante, tendo como consumo mínimo de combustíveis 4556363 m³ e máximo de 10941679 m³. A média do período analisado foi de 7612198 m³.
A evolução desse mercado nos últimos 5 anos pode ser vista no gráfico a seguir, que recortou esse período para maior precisão:
```{r}
subset_ts <- window(br_combustíveis_ts, start=c(2016, 4), end=c(2021, 4))

plot(subset_ts, main="Consumo de Combustível nos Últimos 5 Anos", 
     ylab="m³", xlab="Ano")
```

Percebe-se que a série oscilou em torno dos 9000000 m³, mesmo que com algumas quedas e subidas abruptas no intervalo entre 750000 m³ e 10500000 m³, sendo a mais aguda delas no começo de 2020, momento que marcou o início da pandemia de Covid-19 no Brasil.
